【裁判字號】    99,消債抗,7
【裁判日期】    990712
【裁判案由】    更生抗告
【裁判全文】
臺灣基隆地方法院民事裁定             99年度消債抗字第7號
債  務  人  甲○○
上列抗告人因聲請消費者債務清理（更生）事件，對於中華民國
98年12月25日本院98年度消債更字第0131號第一審裁定提起抗告
，本院第二審合議庭裁定如下：
    主  文
原裁定除聲請費用部分外廢棄。
抗告人即債務人甲○○自中華民國99年７月14日12時起開始更生
程序。
命司法事務官進行本件更生程序。
    理  由
一、本件抗告人於原審聲請意旨略以：伊有不能清償債務之情事
    ，於消費者債務清理條例施行前，曾依銀行公會債務協商機
    制提出債權人清冊，以書面向最大債權金融機構中國信託商
    業銀行請求共同協商債務清償方案，於民國（下同）95年５
    月９日協議成立，約定每月應清償新臺幣（下同）26,954元
    ，惟此金額實屬偏高而未考量伊之收入及基本生活費用之維
    持，伊雖克盡儉樸，依約繳款，惟於四處告貸無門下，仍被
    迫於96年２月毀諾；伊為積極償債，嗣又與中國信託商業銀
    行及其他債權銀行進行個別協商，惟至97年２月後又無力繳
    款，伊顯有不可歸責於己致履行顯有重大困難之事由，又伊
    無擔保或無優先權之債務總額未逾1200萬元，復未經法院裁
    定開始清算程序或宣告破產，爰向原審聲請更生等語。並提
    出抗告人之全戶戶籍謄本、財產及收入狀況說明書、債權人
    清冊、債務人清冊、聯合徵信資料、自國稅局取得之財產資
    料、勞工保險被保險人投保資料表影本、各類支出單據原本
    及影本等件為證。
二、原審駁回抗告人之聲請，係以：抗告人自陳其於95年５月９
    日與最大債權銀行中國信託商業銀行成立債務協商，並依約
    繳款，嗣其於96年２月間停止繳款而毀諾，復與各債權銀行
    成立個別協商，並依協商結果清償債務，至97年２月間始停
    止繳款等情，然就抗告人陳報之資料觀之，抗告人之收入情
    形於上開期間並無任何重大變化，且經原審於98年10月28日
    命抗告人補正說明其無法依協商金額償還之原因及有何不可
    歸責於己之事由後，抗告人仍未就此提出說明，自難認符合
    消費者債務清理條例（下稱消債條例）第0151條第６項準用
    第５項但書規定之要件；至於抗告人固稱協商條件過於嚴苛
    云云，惟該協商條件係由抗告人與債權銀行雙方協議所達成
    ，在客觀事實並未有顯著變動之下，上述情事核屬抗告人在
    協商時可得預見，據以評估可否履行協商條件之事實，即與
    「不可歸責於己之事由致履行顯有重大困難」之要件不符，
    自無從逕認抗告人確因不可歸責於己之事由，致履行顯有重
    大困難，與消債條例所定得聲請以更生程序清理債務之要件
    不符，自應駁回其更生之聲請等語，為其理由。
三、抗告意旨略以：(一)綜觀消債條例及其施行細則全文，並無
    於消債條例施行前，債務人依中華民國銀行公會會員辦理消
    費金融案件無擔保債務協商機制與金融機構成立之協商，如
    認該協商方案履行有其他不適當情形，自仍應再循協商途徑
    謀求解決，否則不得聲請更生之任何規定；且伊於96年２月
    毀諾後，立即於次月即分別與各債權銀行進行個別協商，並
    依協商繼續繳款，原審執此理由駁回抗告人之聲請，於法無
    據，應無理由。(二)伊於95年５月７日協商之初，為求債務
    一時能獲解套，不致繼續鎮日飽受債權銀行催逼之苦，勉力
    簽署協議，但因財力困窘，每月應繳月付金26,954元，遠超
    出伊每月收入扣除必要支出之總額，致被迫於96年２月毀諾
    ，此乃債權人挾其經濟上強勢壓迫債務人不得不接受；嗣伊
    於96年３月與各債權銀行個別協商之結果，每月應繳總金額
    至少21,500元，亦超出伊每月所得，伊至97年２月止，即因
    財力困竭，而被迫停止繼續繳款。綜上，堪認伊自始至終均
    有償還借款之誠意，無奈債權銀行先後兩次協商之時，只追
    求債權獲償，全然未考量伊之收支情形，且不顧伊維持最低
    生活標準之需求，此一情形，豈可全然歸責於依？且查伊95
    年協商時係從事非固定性論趟計酬之私人家庭清潔工作，並
    打零工。迄97年８月，經友人介紹至兆聯資訊公司任固定打
    掃清潔工作，收入始開始安定，伊為增加收入，天天均在工
    作，連病痛都不敢請假，恐收入減少，伊誠心期能早日清償
    債務。(三)本院98年10月20日裁定命伊補正不可歸責於己而
    毀諾之事由，伊於聲請更生補正狀已說明暫無補充理由，而
    援用先前提出之98年10月22日聲請更生狀之附件一，原裁定
    認伊未就裁定事項提出說明，容有誤會。為此提起抗告，請
    求廢棄原裁定，准伊更生等語。
四、按「債務人與金融機構協商成立者，不得聲請更生或清算，
    但因不可歸責於己之事由，致履行顯有重大困難者，不在此
    限。」、「本條例施行前，債務人依金融主管機關協調成立
    之中華民國銀行公會會員辦理消費金融案件無擔保債務協商
    機制與金融機構成立之協商，準用前項之規定。」消費者債
    務清理條例第0151條第５項、第６項分別定有明文。本條例
    之立法意旨，在於避免已陷入經濟上困境之消費者，於惡性
    循環之債務窘境中自生自滅，而衍生嚴重之社會問題，難以
    維持安定之社會經濟秩序，故為兼顧債權人及債務人雙方之
    利益，對陷於經濟上困境之消費者，乃允其於消費者債務清
    理條例施行後，得選擇以重建型之更生程序或清算型之清算
    程序清理其債務，藉以妥適調整債務人與債權人及其他利害
    關係人間之權利義務關係，保障債權人獲得公平受償，並謀
    求消費者經濟生活之重建復甦之機會。惟對於已與金融機構
    協商成立，或於本條例施行前，已依銀行公會債務協商機制
    與金融機構成立協商之債務人，若非因不可歸責於己之事由
    ，致履行顯有重大困難，僅係為圖謀減免債務，而不為債務
    之履行，自有違債權契約為誠信契約之本旨，故依本條例第
    0151條第６項準用同條第５項前段之規定，不得聲請更生或
    清算，始能避免債務人任意毀諾已成立之協商，濫用更生或
    清算之債務清理程序，肇致道德危險。而此處所謂「不可歸
    責於己之事由」，難以一概而論，應斟酌債務人毀諾時之情
    事判斷之，如客觀上聲請人之支出增多，或收入、收益減少
    ，非其成立協商時所能預期，又如協商成立時所定之條件過
    苛，超越債務人之負擔能力而客觀上履行不能，或雖未超過
    債務人之所得，然留予債務人使用之資金過少，使債務人無
    法維持其基本生活者，均屬之。次按「法院開始更生程序之
    裁定，應載明其年、月、日、時，並即時發生效力。」、「
    法院裁定開始更生或清算程序後，得命司法事務官進行更生
    或清算程序，必要時得選任律師、會計師或其他適當之自然
    人或法人一人為監督人或管理人。」本條例第45條第１項、
    第16條第１項亦分別定有明文。
五、經查：(一)本件抗告人並非從事營業活動之人，名下無任何
    不動產，且每月工作收入約24,000元；而其所積欠債務總額
    為2,304,491.元，未逾1200萬元，有抗告人提出之財產及收
    入狀況說明書、債權人清冊暨債權總金額表在卷可稽，並經
    本院調查屬實，堪認本件抗告人確有不能清償債務之情事。
    (二)抗告人於消債條例施行前，確曾依金融主管機關協調成
    立之「中華民國銀行公會會員辦理消費金融案件無擔保債務
    協商機制」與最大債權金融機構債權人中國信託商業銀行成
    立協議，約定自95年６月起，分80期，利率年息０％，每月
    償還26,954元依各債權銀行之債權金額比例清償各項債務，
    至全部清償為止，嗣抗告人於96年２月間即毀諾而未再依約
    清償，至96年３月再與債權銀行進行個別協商，惟至97年２
    月後仍無力繳款，此有抗告人於原審所提出之協議書暨無擔
    保債務還款計劃、銀行匯款單等在卷可參（見原審卷第32頁
    以下、第72頁以下）。(三)抗告人係任職於兆聯資訊有限公
    司，並擔任案外人劉明賢及陳萬福兩人之私人家庭清潔工，
    依抗告人於原審所提出之財產及收入狀況說明書，抗告人於
    97年１月至12月之薪資收入總額為204,000.元，98年１月至
    ９月之薪資收入總額為217,500.元，平均每月薪資收入約為
    20,071元，而抗告人依協議每月應繳金額則為26,954元，抗
    告人每月之收入顯然不足以支付其依協議每月應繳之金額，
    更遑論行政院公佈之臺灣省每人每月最低之生活所需。綜上
    ，抗告人前與金融機構協商成立之條件顯然過於嚴苛，不能
    強令抗告人履行；從而，抗告人因此等事由致無力依協商條
    件繼續履行，自屬非可歸責於抗告人之事由。此外參以消債
    條例施行前，債務人依銀行公會債務協商機制與金融機構成
    立協商之當時，並無消債條例可作為後盾，且債務人亦無法
    預期嗣後將制定消債條例，故債務人僅有接受或不接受金融
    機構所提出之還款方案；如不接受，則又回復以往高利率之
    循環惡夢，此外亦無其他更生或清算程序可供選擇，是以債
    務人在無任何籌碼可供談判之情形下，幾無選擇之自由，而
    金融機構亦因當時僅有此一協商機制可供債務人選擇，故於
    協商之時，往往僅顧自身債權之滿足，而完全未顧慮債務人
    之經濟情況，逕自提出過於嚴苛、甚至超出債務人經濟能力
    所能負擔之協商條件，是以債務人被迫答應無法負擔之協商
    條件者，比比皆是。當時協商之背景既係如此，則對於債務
    人是否具有不可歸責之事由，自應採取較為寬鬆之解釋。總
    之，本件抗告人事後之毀諾，衡情應為金融機構之債權人僅
    考量其債權之滿足、而未顧慮抗告人經濟能力所致，且此亦
    不因於協商時即已存在而有異。
六、綜上所述，本件抗告人僅係一般消費者，並未從事營業，且
    其有不能清償債務之情事，而所負無擔保及無優先權債務亦
    未逾1200萬元，前雖與各債權銀行達成協議，但有不可歸責
    於伊之事由致履行協議顯有重大困難之情事存在，復未經法
    院裁定開始清算程序或宣告破產，亦查無抗告人有消債條例
    第６條第３項、第８條或第46條各款所定應駁回更生聲請之
    事由存在，則本件抗告人聲請更生，自屬有據，應予准許。
    原裁定駁回抗告人更生聲請之理由，抗告人已先後詳予說明
    ，尚難認其怠於配合法院調查，或有不實陳述，而有違反協
    力義務之情事。原審駁回抗告人更生之聲請，尚有未洽，抗
    告意旨求予廢棄改判，為有理由，爰依法廢棄原裁定，並依
    消債條例第45條第１項、第16條第１項之規定，由本院改判
    如主文第２、３項所示。
七、據上論結，本件抗告為有理由，依消債條例第11條第２項、
    第45條第１項、第15條、第16條第１項，民事訴訟法第0495
    條之１第１項、第0450條，裁定如主文。
中    華    民    國    99    年    7     月    12    日
                  民事庭審判長法  官  蔡聰明
                              法  官  林淑鳳
                              法  官  林金發
一、以上正本係照原本作成。
二、對本裁定不得再為抗告。
三、本裁定已於99年７月14日12時公告。
中    華    民    國    99    年    7     月    12    日
                          法院書記官  莊國南

司法院資訊處製作；財團法人民間司法改革基金會備份。
